臺灣臺南地方法院刑事判決　　　　　　　　　　　　　　九十年度自字第四二九號
　　自　訴　人　戊○○
　　被　　　告　甲○○
　　　　　　　　己○○
　　　　　　　　丙○○
　　　　　　　　乙○○
　　　　　　　　丁○○
右列被告等因殺人等案件，經自訴人提起自訴，本院判決如左：
    主  文
本件自訴不受理。
    理  由
一、自訴意旨如附件自訴狀影本所載。
二、本件自訴人固認被告甲○○、己○○、丙○○、乙○○係犯刑法第二百六十四條
    、第二百六十一條之公務員包庇公務員利用權利強迫他人販賣罌粟種子罪、第二
    百七十一條第一項之殺人罪、第二百七十八條第一項之重傷罪，及被告甲○○、
    丙○○係犯同法第一百六十九條第一項之誣告罪而提起自訴，惟按自訴狀依刑事
    訴訟法第三百二十條之規定，並不必記載所犯法條，與公訴案件不同，故法院不
    受自訴狀所記載法條之拘束；又按毒品危害防制條例為刑法第二十章鴉片罪章之
    特別法，依特別法優先於普通法適用之原則，如有符合刑法第二十章鴉片罪章各
    條規定構成要件之犯行，應優先適用毒品危害防制條例之規定。是以，本院依自
    訴人自訴狀所載之事實、案卷資料及訊問自訴人後，認自訴人應係自訴被告甲○○、己○○、丙○○及乙○○共同涉犯毒品危害防制條例第十五條、第四條第五
    項、第一項、第二項之公務員假借職務上之權利販賣第一級及第二級毒品未遂罪
    、刑法第二百七十一條第一項之殺人罪及第二百七十八條第一項之重傷罪，而被
    告甲○○、丙○○係犯同法第一百二十五條第一項第三款之濫權追訴處罰罪嫌（
    依案卷資料，自訴人應係指被告甲○○即台灣台南地方法院檢察署檢察官以被告
    涉有刑法第一百七十三條第三項、第一項及第一百七十四條第四項、第一項之罪
    嫌提起公訴，而被告丙○○即本院法官並據以論罪科刑之情形，有起訴書及判決
    書各一份可稽），而核與刑法第二百六十四條、第二百六十一條之公務員包庇公
    務員利用權利強迫他人販賣罌粟種子罪及同法第一百六十九條之誣告罪無涉，合
    先敘明。
三、按犯罪之被害人得提起自訴；又不得提起自訴而提起者，應諭知不受理之判決，
    並得不經言詞辯論為之，刑事訴訟法第三百十九條第一項前段、第三百三十四條
    定有明文。然所謂「犯罪之被害人」係指因犯罪而直接被害之人，而被害之是否
    直接，須以犯罪行為與受侵害之法益有無直接關係為斷。又刑法第一百二十五條
    第一項第三款係侵害國家審判權之犯罪，其直接受害者，究為國家，並非個人，
    此時個人即不得提起自訴（最高法院五十四年台上字第一七八五號判例意旨參照
    ）。經查，本件自訴人自訴被告甲○○、丙○○涉犯刑法第一百二十五條第一項
    第三款濫用職權追訴處罰罪部分，係侵害國家審判權之犯罪，而被告甲○○等四
    人共同涉犯毒品危害防制條例第十五條，第四條第五項、第一項、第二項之罪部
    分，所侵害者為社會法益，自訴人亦非直接被害人，再被告甲○○等四人所涉刑
    法第二百七十一條第一項之殺人罪、第二百七十八條第一項之重傷罪部分，自訴
    人既非直接被害人，亦非自訴人所稱死者吳文明、李建民之法定代理人、直系血
    親或配偶，依法均不得提起自訴，俱如前述，是本件自訴人自不得就被告甲○○
    、己○○、丙○○、乙○○四人涉嫌販賣毒品等事實提起自訴，依前開規定，自
    應諭知不受理之判決，並不經言詞辯論為之。
四、另按提起自訴，於自訴狀內除應記載被告之姓名外，尚應記載被告之性別、年齡
    、職業、住所或居所，或其他足資辨別之特徵，俾能確定其訴追者究係何人，刑
    事訴訟法第三百二十條第二項第一款定有明文，此乃法定必備之程式，否則起訴
    之程序即有未備，認為欠缺起訴條件，應諭知不受理之判決，（最高法院二十七
    年度滬上字第一○七號判例可參）。本件自訴人自訴被告丁○○涉犯毒品危害防
    制條例第十五條、第四條第五項、第一項、第二項之公務員假借職務上之權利販
    賣第一級及第二級毒品未遂罪，刑法第二百七十一條第一項之殺人罪、第二百七
    十八條第一項之重傷罪嫌，雖於自訴狀上記載被告丁○○為台灣台南地方法院法
    官，然查本院並無該名法官，且自訴狀上除記載被告丁○○之姓名、性別及本院
    地址外，其他年齡、籍貫、確實住所或其他足資辨別之特徵，均付闕如，嗣經本
    院裁定限其於五日內補正其欠缺，至今仍未補正，依上開說明，起訴程序即屬違
    背規定，亦不經言詞辯論為不受理判決之諭知。
五、至於自訴人抗告其提起自訴後，本院遲未開庭部分，按當事人對於法院之「裁定
    」有不服者，除有特別規定外，得抗告於直接上級法院，刑事訴訟法第四百零三
    條定有明文；復按審判長於法庭之開閉及審理訴訟，有指揮之權，法院組織法第
    八十八條亦規定甚明。是本院依職權指定審理或調查期日，乃本於訴訟指揮權所
    為之通知，自與裁定有別，從而，自訴人提出之抗告即失其抗告之客體，其所為
    上開對於本院遲未開庭之表示，應屬請求，而非抗告，自無庸另為准駁之裁定，
    併此敘明。
據上論斷，依刑事訴訟法第三百三十四條、第三百四十三條、第三百零七條、第三百
零三條第一款，判決如主文。
中      華      民      國    九十一    年      五      月     三十     日
                                臺灣臺南地方法院刑事第四庭
                                  審判長法  官  簡  慧  娟
                                        法  官  林  佩  儒
                                        法  官  陳  燁  真
右正本證明與原本無異。
如不服本判決，應於判決送達後十日內向本院提出上訴狀( 應附繕本 )。
                                        書記官  黃  富  煜
中      華      民      國    九十一    年      六      月      五      日
